【裁判字號】    95,訴,1227
【裁判日期】    951226
【裁判案由】    詐欺等
【裁判全文】
臺灣板橋地方法院刑事判決              95年度訴字第1227號
公  訴  人  臺灣板橋地方法院檢察署檢察官
被      告  乙○○
上列被告因詐欺等案件，經檢察官提起公訴（九十五年度偵緝字
第六八三號），被告於本院準備程序中就被訴事實為有罪之陳述
，經告知被告簡式審判程序之指，並聽取當事人之意見後，本院
合議庭裁定由受命法官獨任進行簡式審判程序，判決如下：
    主    文
乙○○幫助意圖為自己不法之所有，以詐術使人將本人之物交付
，處有期徒刑月，如易科罰金，以銀元佰元折算壹日。
    犯罪事實
一、乙○○明知一般人藉取得無特殊情誼關係之他人金融帳戶使
    用，常與財產犯罪之需要密切相關，而可預見向他人收集金
    融帳戶使用者，可能係將該帳戶作為自己或提供他人實行詐
    欺取財犯罪之用，竟基於縱幫助他人遂行詐欺取財犯罪亦不
    違背本意之不確定故意，分別於如附表所示時間及金融機構
    ，申請開設金融帳戶及變更印鑑手續後，於民國九十二年十
    二月下旬某日，在不詳地點，將如附表所示金融帳戶存摺及
    提款卡併同密碼交予真實姓名年籍不詳、自稱「胡連貴」之
    成年男子使用。嗣收受前開金融帳戶存摺及提款卡之人士基
    於詐欺取財之犯意，於九十二年十二月二十四日下午五時許
    ，撥打電話予甲○○，佯裝係郵政總局員工，並訛稱要退健
    保費云云，甲○○不疑有他，乃於同日下午六時許，依指示
    至金融機構附設自動櫃員機操作，竟先後將其帳戶內存款兩
    筆各新臺幣（下同）九萬九千八百六十五元（合計十九萬九
    千七百三十元）轉帳匯入乙○○開設如附表所示之臺北北門
    郵局帳戶內。迨甲○○查覺有異而向同事求證，始知受騙，
    旋報警循線查獲上情。
二、案經臺北巿政府警察局萬華分局報請臺灣板橋地方法院檢察
    署檢察官偵查起訴，乙○○於本院準備程序中就被訴事實為
    有罪之陳述，經告知乙○○簡式審判程序之指，並聽取當事
    人之意見後，本院合議庭裁定由受命法官獨任進行簡式審判
    程序。
    理    由
一、訊據被告乙○○對於其將如附表所示金融帳戶存摺及提款卡
    併同密碼均交予真實姓名年籍不詳、自稱「胡連貴」之男子
    使用等事實均供承不諱，並經被害人甲○○於警詢時指述其
    遭詐欺之情節明確，且有中華郵政股份有限公司臺北郵局函
    附之客戶歷史交易清單、郵政存簿儲金立帳申請書、中國國
    際商業銀行南臺北分行函附之印鑑卡、客戶存款資料明細表
    、中國信託商業銀行函附之整合性通訊資料、印鑑卡、存款
    系統歷史交易查詢報表、日盛國際商業銀行雙和分行函附之
    寶島商業銀行存摺存款相關業務往來申請暨約定書、交易查
    詢報表、存戶更換印鑑申請書、臺灣中小企業銀行南臺北分
    行函附之存款交易明細查詢單、開戶申請書、印鑑卡、臺新
    國際商業銀行函附之客戶基本資料、往來印鑑暨資料卡、客
    戶基本資料表、交易明細表各一份（均影本）附卷可稽。又
    一般於金融機構開設存款帳戶暨請領存摺及提款卡，係針對
    個人身分之社會信用而予以資金流通之經濟活動，具有強烈
    之屬人性格，而金融帳戶為個人理財之工具，申請開設並無
    任何特殊之限制，一般民眾皆得以存入最低開戶金額之方式
    在不同金融機構申請數個存款帳戶使用，乃眾所週知之事實
    ，亦為被告所應知，是依一般人之社會經驗，若遇他人不自
    行向金融機構申請存款帳戶，反向他人蒐集金融帳戶使用，
    乃甚為怪異之事，衡情，提供帳戶者對於該等帳戶是否係供
    合法使用，絕無不起疑心之理。又以今日社會，利用人頭帳
    戶供作詐欺取財犯罪工具，迭有所聞，亦經傳播媒體廣為報
    導，被告對此應無不知之理，自可預見該名自稱「胡連貴」
    之男子可能利用其所提供之金融機構帳戶供作詐騙他人匯入
    款項之用，藉由將所得資金存入後再行領出之過程，以達到
    隱瞞資金流向及避免提款行為人身分曝光之目的，而被告未
    詳究「胡連貴」取得金融機構帳戶存摺及金融卡之用途為何
    ，即貪圖小利，即貿然將重要且專屬個人之金融機構存摺及
    金融卡交予「胡連貴」使用，顯有容認「胡連貴」利用其開
    設之金融機構存款帳戶作為詐欺取財犯罪工具發生之本意，
    是其確有幫助他人詐欺取財之不確定故意，至為灼然。是本
    案事證明確，被告犯行堪以認定，應予依法論罪科刑。
二、查被告行為後，刑法部分條文業於九十四年二月二日經總統
    以華總一義字第０九四０００一四九０一號令修正公布，並
    自九十五年七月一日起生效施行（下稱現行刑法）；復參酌
    最高法院九十五年五月二十三日第八次刑事庭會議決議意旨
    ，現行刑法第二條第一項之規定，係規範行為後法律變更所
    生新舊法律比較適用之準據法，於現行刑法施行後，應適用
    現行刑法第二條第一項之規定，為「從舊從輕」之比較；又
    比較時應就罪刑有關之共犯、未遂犯、想像競合犯、牽連犯
    、連續犯、結合犯，以及累犯加重、自首減輕暨其他法定加
    減原因（如身分加減）與加減例等一切情形，綜其全部罪刑
    之結果而為比較。次查，(一)九十五年七月一日現行刑法修正
    施行前，刑法分則關於罰金刑之規定係以銀元為貨幣單位，
    且依現行罰金罰鍰提高標準條例第一條及第四條規定，應按
    各該具體條文制定或修正之時間先後，定其提高之倍數，並
    依現行法規所定貨幣單位折算新臺幣條例第二條規定，銀元
    以新臺幣元之三倍折算之。而刑法施行法於九十五年六月十
    四日經總統以華總一義字第０九五０００八五一八一號令修
    正增訂第一條之一條文，該條規定：「（第一項）中華民國
    九十四年一月七日刑法修正施行後，刑法分則編所定罰金之
    貨幣單位為新臺幣。（第二項）九十四年一月七日刑法修正
    時，刑法分則編未修正之條文定有罰金者，自九十四年一月
    七日刑法修正施行後，就其所定數額提高為三十倍。但七十
    二年六月二十六日至九十四年一月七日新增或修正之條文，
    就其所定數額提高為三倍。」而刑法第三百三十九條第一項
    關於詐欺取財罪之處罰，乃明訂「處五年以下有期徒刑、拘
    役或科或併科一千元以下罰金」，此自二十四年七月一日施
    行後即未再予修正。則依刑法施行法第一條之一規定，其罰
    金刑部分於九十五年七月一日刑法修正生效施行後，改以新
    臺幣元為單位，且數額應提高三十倍；此與修正前之罰金刑
    係以銀元為貨幣單位，且適用罰金罰鍰提高標準條例之規定
    應提高十倍，再依現行法規所定貨幣單位折算新臺幣條例之
    規定以新臺幣元之三倍折算之，相較之下，就罰金刑之最高
    數額部分，對被告而言，二者適用結果並無不同。惟修正前
    刑法第三十三條第五款規定：「主刑之種類如左：五罰金：
    一元以上。」現行刑法第三十三條第五款修正為：「主刑之
    種類如下：五罰金：新臺幣一千元以上，以百元計算之。」
    則現行刑法關於罰金刑之最低數額部分，已較修正前之刑法
    規定提高。是綜合比較修正前、後關於刑法第三百三十九條
    第一項詐欺取財罪法定刑之規定，以修正前之刑法規定較有
    利於被告。(二)至被告行為後，刑法第三十條規定固經修正，
    惟僅係文字用語之修改而已，非屬法律之變更，此部分尚無
    新舊法比較適用之問題，附此敘明。(三)又被告行為時之刑法
    第四十一條第一項前段規定：「犯最重本刑為五年以下有期
    徒刑以下之刑之罪，而受六個月以下有期徒刑或拘役之宣告
    ，因身體、教育、職業、家庭之關係或其他正當事由，執行
    顯有困難者，得以一元以上三元以下折算一日，易科罰金。
    」依斯時有效施行之罰金罰鍰提高標準條例第二條前段規定
    （業於九十五年五月十七日經總統以華總一義字第０九五０
    ００六九七九一號令修正公布刪除，並自九十五年七月一日
    起生效），依刑法第四十一條易科罰金者，就其原定數額提
    高為一百倍折算一日，則被告行為時之刑法及罰金罰鍰提高
    標準條例關於易科罰金折算標準之規定，係以銀元三百元折
    算一日，經折算為新臺幣後，應以新臺幣九百元折算一日。
    而現行刑法第四十一條第一項前段規定：「犯最重本刑為五
    年以下有期徒刑以下之刑之罪，而受六個月以下有期徒刑或
    拘役之宣告者，得以新臺幣一千元、二千元或三千元折算一
    日，易科罰金。」比較修正前、後關於易科罰金折算標準之
    規定，以修正前刑法第四十一條第一項前段及修正前罰金罰
    鍰提高標準條例第二條前段規定，較有利於被告。(四)綜上，
    經整體比較全部罪刑之結果，以九十五年七月一日生效施行
    前之刑法規定，較有利於被告，是依現行刑法第二條第一項
    前段規定，自應一體適用被告行為時之法律即修正前之刑法
    規定。
三、查被告交付如附表所示臺北北門郵局等金融機構帳戶存摺及
    提款卡併同密碼予真實年籍姓名不詳、自稱「胡連貴」之成
    年男子用以詐騙被害人匯入款項，顯係基於幫助收受該帳戶
    存摺及提款卡之人詐欺取財之犯意，且其並未參與前開詐欺
    取財犯行之構成要件行為，核其所為，係幫助犯刑法第三百
    三十九條第一項之詐欺取財罪。其幫助他人犯前開罪名，爰
    依刑法第三十條第二項規定按正犯之刑減輕之。至公訴意旨
    雖認被告前述行為，係涉犯（修正前）刑法第三十條第一項
    、第三百四十條之幫助常業詐欺取財罪嫌及（修正前）刑法
    第三十條第一項、洗錢防制法第九條第一項之幫助洗錢罪嫌
    等語；然本案僅有被害人甲○○指述遭人詐騙匯款至被告開
    設之臺北北門郵局帳戶，並未查獲實施詐騙之人，又查無其
    他證據足以認定實施詐欺取財犯行之人究屬偶發之隨機犯，
    抑或恃此維生之常業犯，自應從有利於被告之認定，尚難逕
    論其係常業詐欺罪之幫助犯；是公訴意旨此部分所認，容有
    未恰。又洗錢防制法為配合刑法刪除連續犯之規定，亦於九
    十五年五月三十日經總統以華總一義字第０九五０００七五
    七三一號令修正公布，將常業詐欺罪自該法第三條所列舉洗
    錢罪行為客體規範之重大犯罪中刪除，並配合自九十五年七
    月一日起施行，足見常業詐欺罪已非洗錢防制法所規範之客
    體，況本案實施詐騙行為之正犯僅能論以普通詐欺罪，被告
    自無論以幫助洗錢罪之餘地。惟本案業經公訴檢察官於本院
    準備程序中當庭聲明變更起訴法條為刑法第三十條第二項、
    第三百三十九條第一項之幫助詐欺取財罪，並減縮關於幫助
    洗錢之犯罪事實，故本院自無庸再予變更起訴法條，逕就檢
    察官減縮後之犯罪事實審究，附此敘明。另公訴意旨併認被
    告亦將其所開設之帳號00000000000000號上
    海商業儲蓄銀行二重簡易型分行活期存款帳戶交予真實姓名
    年籍不詳人士使用等語；惟為被告所否認，並辯稱：此係薪
    資轉帳戶，伊並沒有交給「胡連貴」，伊不知道為何被列為
    警示帳戶，此帳戶存摺及提款卡尚在伊保管中等語。經查，
    前開上海商業儲蓄銀行二重簡易型分行活期存款帳戶係被告
    於九十三年一月二十九日申請開設，有該行函附之印鑑卡影
    本及存摺存款帳卡各一份在卷可查，尚在被告將如附表所示
    帳戶存摺及提款卡交予「胡連貴」以及其開設之臺北北門郵
    局遭人利用詐騙被害人匯入款項之後，是其辯稱：上海商業
    儲蓄銀行帳戶存摺及提款卡，並未同時交予「胡連貴」一節
    ，尚非不可採信。抑且，本案未見被害人報案指稱其遭詐騙
    集團訛騙匯款至被告開設之上海商業儲蓄銀行二重簡易型分
    行帳戶內，是該帳戶究否係經被告交予詐欺集團使用，尚非
    無疑。從而，公訴意旨逕認被告將其開設之上海商業儲蓄銀
    行二重簡易型分行帳戶併交予不詳人士使用等情，不無誤會
    ，併予敘明。爰審酌被告提供帳戶供不法犯罪行為人使用，
    所為已影響社會正常交易安全，增加被害人尋求救濟之困難
    ，並使犯罪之追查趨於複雜，惟姑念其無犯罪前科，有臺灣
    高等法院被告前案紀錄表一件在卷足憑，而其犯罪後亦坦承
    犯行，態度良好，兼衡其生活狀況、智識程度等一切情狀，
    量處如主文所示之刑，並諭知易科罰金之折算標準，以資懲
    儆。
據上論斷，應依刑事訴訟法第二百七十三條之一第一項、第二百
九十九條第一項前段，刑法第二條第一項前段、第三百三十九條
第一項、第三十條第二項，修正前刑法第四十一條第一項前段，
罰金罰鍰提高標準條例第一條前段，修正前罰金罰鍰提高標準條
例第二條，判決如主文。
本案經檢察官張瑞娟到庭執行職務。
中    華    民    國    95    年    12    月    26    日
                  刑事第七庭  法  官  王  瑜  玲
上列正本證明與原本無異。
如不服本判決，應於判決送達後10日內向本院提出上訴狀（應附
繕本），上訴於臺灣高等法院。
中    華    民    國    95    年    12    月    26    日
                              書記官  黃  頌  棻
附錄本案論罪科刑法條全文：
中華民國刑法第三百三十九條
（普通詐欺罪）
意圖為自己或第三人不法之所有，以詐術使人將本人或第三人之
物交付者，處五年以下有期徒刑、拘役或科或併科一千元以下罰
金。
以前項方法得財產上不法之利益或使第三人得之者，亦同。
前二項之未遂犯罰之。
附表：
┌──┬───────┬───────────┬────┐
│編號│申  辦  時  間│金  融  機  構  帳  戶│申辦手續│
├──┼───────┼───────────┼────┤
│ 一 │九十二年十二月│中華郵政股份有限公司臺│開設郵政│
│    │八日          │北北門郵局            │存簿儲金│
│    │              │局號０００一００號、帳│帳戶    │
│    │              │號三四四六三０號      │        │
├──┼───────┼───────────┼────┤
│ 二 │九十二年十二月│臺灣中小企業銀行南臺北│開設存款│
│    │八日          │分行                  │帳戶    │
│    │              │帳號000000000│        │
│    │              │九三號                │        │
├──┼───────┼───────────┼────┤
│ 三 │九十二年十二月│日盛國際商業銀行雙和分│變更印鑑│
│    │九日          │行（原為寶島商業銀行）│        │
│    │              │帳號000000000│        │
│    │              │０五００號            │        │
├──┼───────┼───────────┼────┤
│ 四 │九十二年十二月│臺新國際商業銀行臺北分│變更印鑑│
│    │十六日        │行                    │        │
│    │              │帳號000000000│        │
│    │              │八０一００號          │        │
├──┼───────┼───────────┼────┤
│ 五 │九十二年十二月│中國國際商業銀行南臺北│開設存款│
│    │十六日        │分行                  │帳戶    │
│    │              │帳號000000000│        │
│    │              │一九號                │        │
├──┼───────┼───────────┼────┤
│ 六 │九十二年十二月│中國信託商業銀行      │變更印鑑│
│    │十六日        │帳號000000000│        │
│    │              │四０三號              │        │
└──┴───────┴───────────┴────┘


司法院資訊處製作；財團法人民間司法改革基金會備份。
